最高法院刑事判決　　　　　　　　　　　　　　　　八十八年度台上字第八三一號
　　上　訴　人　台灣高等法院檢察署檢察官
　　被　　　告　甲○○
右上訴人因被告偽造文書案件，不服台灣高等法院中華民國八十六年四月十七日第二
審判決（八十五年度上易字第七四二○號，起訴案號：台灣板橋地方法院檢察署八十
四年度偵字第一五四二四、一六一六六號，八十五年度偵字第三六三號），提起上訴
，本院判決如左：
    主  文
上訴駁回。
    理  由
按刑事訴訟法第三百七十七條規定：上訴於第三審法院，非以判決違背法令為理由，
不得為之。是提起第三審上訴，應以原判決違背法令為理由，係屬法定要件；如果上
訴理由狀並未依據卷內訴訟資料具體指摘原判決不適用何種法則或如何適用不當，或
所指摘原判決違法情事顯與法律規定得為第三審上訴理由之違法情形不相適合時，均
應認其上訴為違背法律上之程式，予以駁回。本件原判決依憑被告甲○○在原審之自
白及告訴人王麗玉、詹益彰、詹益堆、張傳龍、劉廣欽、盧金榮之指訴，證人曾金松
之證詞與卷附支票、支票退票理由單、本票、互助會單、建築改良物登記簿謄本等證
據，本於推理作用，而撤銷第一審論處被告連續意圖為自己不法之所有以詐術使人將
本人之物交付罪刑之判決，改判論處被告連續行使偽造私文書罪刑；從形式上觀察並
無違背法令情事存在。檢察官循告訴人王麗玉之聲請，提起上訴，其意旨略稱：(一)
被告於原審調查中，曾於民國八十六年一月三十一日具狀，八十六年三月十四日訊問
時，辯稱無偽造情事，並表示一向均以「協達」、「協興」、「金鴻」、「吳先生」
四名義搭會，會首王麗玉均知情，且未曾發生問題，此次亦同，其中「協達」係友人
即告訴人盧金榮所負責，事前曾得盧委託等事實，並請求調查證據，而「協興」則無
人所開，係被告自行取用云云，原審就被告究竟如何無權使用「協達」、「協興」之
名義，是否曾得授權，又使用後有無損害於他人等情節，亦未說明如何該當行使偽造
文書之理由，自有應調查之證據未予調查及理由不備之違法。(二)科刑輕重固為法院
自由裁量之職權，然自由裁量亦非概無法律性之拘束，仍須於法律一定之外部性界限
內使法官具體選擇以為適當之處理；因此在裁量時，必須符合所適用之法規之目的。
更進一步言，必須受法律秩序之理念所指導，此亦即所謂自由裁量之內部性界限。又
刑事訴訟法第三百十條第三款規定判決書須記載科刑時就刑法第五十七條或第五十八
條規定事項所審酌之情形，亦即須於判決理由內具體說明，方資為判斷量刑是否適當
之標準。本件原審撤銷第一審依詐欺罪科刑之判決，改依法定刑較重之行使偽造文書
論罪，然科刑反為一審之一半，亦未具體說明其科刑所審酌之具體事項，僅泛稱審酌
被告素行、犯罪次數、所生危害、犯罪後態度等情狀云云，為法律上抽象之一般規定
之敘述，依前揭本院裁判先例，自屬理由不備之違法。經查：一、被告在原審，雖於
八十六年一月三十一日具狀辯稱：其自八十三年十二月二十日起即曾以「協達」、「
協興」、「金鴻」、「吳先生」四個名義參加告訴人王麗玉籌組之互助會，且為王麗
玉所明知，會款亦均由王麗玉向被告收取，繳款正常云云，其辯護人於同年三月十四
日亦辯稱：盧金榮是「協達」之負責人，可證明「協達」曾委託被告繳會款云云，並
請求傳喚其他告訴人作證。然嗣後被告於八十六年三月二十八日原審訊問時坦承其以
「協達」、「協興」名義填寫利息標單標取會款等情（見原審卷四九頁），並於八十
六年四月十日原審之審判期日當庭自白「協達」、「協興」係其友人之工廠，因友人
表示不參加王麗玉召集之互助會，其乃用該二名義參加，友人不知情等情（見原審卷
六○頁），而王麗玉復指稱被告參加伊於八十三年十月二十日所召集之新台幣（下同
）三萬元互助會，以「協達」、「協興」、「金鴻」、「吳先生」四個名義參加四會
，其中「協達」、「協興」二會，被告表示為其友人所參加，但被告跑掉後，伊去找
「協達」及「協興」，均表示未參加伊召集之互助會，被告標取該二會，均有填寫標
單等情（見原審卷四九頁），被告就告訴人王麗玉指訴上開情節亦表示無意見（見原
審卷四九頁），並供承「協興」之名係其隨便取用（見原審一六頁背面）；則被告冒
用「協達」、「協興」名義參加王麗玉於八十三年十月二十日召集之三萬元互助會，
嗣再以該二名義偽造利息標單持以行使詐標互助會款之事證，已臻明確，又被告既冒
用「協達」、「協興」名義偽造利息標單持以行使標下會款，使告訴人王麗玉因而交
付會款，自足以生損害於「協達」、「協興」及王麗玉；至原審未傳訊盧金榮，又未
認無傳訊必要，以裁定駁回被告辯護人之聲請，或於判決理由予以說明，其踐行之訴
訟程序，容有瑕疵，然原審縱曾傳訊盧金榮，亦無從動搖原判決就犯罪事實之認定，
即於判決顯無影響，依刑事訴訟法第三百八十條之規定，不得為上訴第三審之理由。
上訴意旨（一），以被告否認偽造文書為由，指摘原判決有應調查之證據未予調查之
違法，顯非依據卷內資料執以指摘，自非適法之第三審上訴理由。又原判決認定被告
未經「協達」、「協興」兩家工廠同意，而以該二工廠名義參加王麗玉所召集上開互
助會，意圖自己不法之所有，基於概括犯意，連續於八十三年十一月十九日及八十四
年五月二十日分別在利息標單上書寫該二工廠名義，偽造標單行使，標下會款，足以
生損害於該二家工廠，並使告訴人王麗玉及其他會員陷於錯誤而給付會款等情之事實
，業於理由內說明係依憑被告自白、王麗玉指訴及互助會單等證據，並敘明被告此部
分行為，係犯刑法第二百十六條、第二百十條之行使偽造私文書及同法第三百三十九
條第一項之詐欺罪，其就被告之行為如何該當行使偽造文書之理由，縱稍簡略，然與
所謂理由不備之情形不相當，於判決結果並無影響，則上訴意旨（一）指摘原判決理
由不備一節，亦非適法之第三審上訴理由。二、法定本刑範圍內之量刑輕重，原屬事
實審法院得依職權自由裁量之範圍，不得據為上訴第三審之理由。卷查原判決業已於
理由內載稱「審酌被告素行、犯罪次數、所生危害、犯後態度等一切情狀，量處如主
文第二項所示之刑示誡」，而被告並無犯罪前科，原判決就被告犯罪次數暨犯罪後坦
承冒用「協達」、「協興」名義參加互助會並以該等名義偽造標單詐標會款，惟否認
有詐欺犯行，及對被害人所生損害等情狀，復於事實欄認定明確或於理由說明綦詳，
自不得謂原判決未就刑法第五十七條所規定之事項予以審酌及記載；又第一審法院既
為原審之下級審，其判決復經原審撤銷，則其量處之刑，即無拘束原判決之效力。是
原審於法定刑度內科處被告有期徒刑十月，不能謂於法不合，上訴意旨（二）之主張
顯與卷存訴訟資料不符，其所為指摘，難謂與刑事訴訟法第三百七十九條第十四款所
稱理由不備之規定相適合。依首開說明，應認本件上訴為違背法律上之程式，予以駁
回。
據上論結，應依刑事訴訟法第三百九十五條前段，判決如主文。
中      華      民      國    八十八    年      二      月    二十五    日
                              最高法院刑事第十庭
                                  審判長法官  曾  有  田
                                        法官  林  永  茂
                                        法官  陳  宗  鎮
                                        法官  劉  介  民
                                        法官  黃  正  興
      右正本證明與原本無異
                                              書  記  官
中      華      民      國    八十八    年      三      月      二      日
